臺灣臺中地方法院刑事判決　　　　　　　96年度易字第1240號
公　訴　人　臺灣臺中地方法院檢察署檢察官
被　　　告　丁○○
上列被告因詐欺案件，經檢察官提起公訴（95年度偵字第21767
號），本院判決如下：
    主    文
丁○○幫助意圖為自己不法之所有，以恐嚇使人將本人之物交付
，處有期徒刑肆月，如易科罰金，以新臺幣壹仟元折算壹日。
    事    實
一、丁○○前因偽造有價證券罪，經臺灣高等法院臺中分院於89
    年10月5 日以89年度重上更二字第6 號判處有期徒刑3 年2
    月確定；復因二次違反肅清煙毒條例案件，分別經本院於87
    年2 月17日以86年度訴字第3244號判處有期徒刑3 年2 月確
    定，及經本院於以87年度訴字第711 號判處有期徒刑8 年，
    經上訴臺灣高等法院臺中分院後撤回上訴，而於87年7 月20
    日確定，上述刑期合併定應執行有期徒刑12年10月，於94年
    8 月5 日縮短刑期假釋出獄，99年7 月30日假釋期滿，竟仍
    不知悔改，於保護管束期間，預見他人收購或借用帳戶存摺
    、提款卡及密碼將用以從事不法行為，且果用於從事不法行
    為亦不違背其本意，竟基於幫助他人從事不法行為之犯意，
    於不詳時間、地點，將其向中華郵政股份有限公司（下稱中
    華郵政公司）英才郵局所申請之00000000000000號帳戶之存
    摺、提款卡及密碼，提供予真實姓名、年籍不詳之成年恐嚇
    集團成員使用，該已成年之恐嚇集團成員取得上開存摺、提
    款卡及密碼後，即與恐嚇集團成員等人基於恐嚇取財之犯意
    聯絡，於95年7 月27日撥打電話向丙○○施，恫稱：「其友
    人遭綁架，如欲釋放肉票，應立即須匯款等語，致丙○○心
    生畏懼，而於同日12時40分許，將新臺幣5 萬元，匯入丁○○上開帳戶內，而隨即遭詐騙集團成員提領一空。
二、案經臺中市警察局第五分局報告臺灣臺中地方法院檢察署檢
    察官偵查起訴。
    理    由
壹、程序方面：
    按被告以外之人於審判外之言詞或書面陳述，除法律有規定
    者外，不得作為證據，刑事訴訟法第159 條第1 項定有明文
    。又被告以外之人於審判外之陳述，雖不符前四條之規定，
    而經當事人於審判程序同意作為證據，法院審酌該言詞陳述
    或書面陳述作成時之情況，認為適當者，亦得為證據。當事
    人、代理人或辯護人於法院調查證據時，知有第159 條第1
    項不得為證據之情形，而未於言詞辯論終結前聲明異議者，
    視為有前項之同意，刑事訴訟法第159 條之5 第1 項、第2
    項亦定有明文。本件被害人丙○○、證人陳惠澤分別於警詢
    時所為陳述，為被告以外之人於審判外之陳述，被告於本院
    審理過程中未聲明異議，依前開刑事訴訟法第159 條之5第2
    項之規定，應視為被告同意將該等陳述作為證據，本院認被
    害人丙○○及證人陳惠澤於警詢時所為陳述，適宜作為證據
    ，故認渠等上述之陳述均具有證據能力。
貳、實體方面：
一、訊據被告丁○○固坦承上開帳戶存摺、提款卡及密碼等物均
    為其申請所取得，而遭恐嚇集團成員做為向被害人丙○○恐
    嚇取財時指定匯款之帳戶使用等節不諱，惟矢口否認有何幫
    助恐嚇取財之犯行，辯稱：伊於95年6 月下旬到臺中市○○
    路、永興街附近臺中商銀10樓應徵男公關，該公司協理「陳
    亞力」要求繳交治裝費，因金額比較大伊無法負擔，就問伊
    有無信用卡，因為伊的信用卡額度沒有那麼多，但「陳亞力
    」說他們與銀行熟識，可為伊申請整合負債，讓伊有錢可以
    繳治裝費，而要求伊提供身分證、勞保卡及存摺等物給他辦
    理。伊不確定該公司的會計乙○○是否有看到伊拿存摺等物
    給「陳亞力」的經過，但乙○○曾幫伊影印身分證、勞保卡
    ，陳亞力曾經交代乙○○通知伊需要繳交什麼東西給他云云
    。惟查：
  (一)被害人丙○○因恐嚇集團成員上述之恐嚇訊息，因而心生畏
    懼而匯款5 萬元至被告所使用上開帳戶，被告直到95年8 月
    16日方前往英才郵局辦理掛失止付，經證人陳惠澤報警查獲
    等節，業據被害人丙○○、證人陳惠澤分別於警詢中指述綦
    詳，並有被害人受騙匯款之郵政國內匯款單1 紙、被告所有
    上述郵局帳戶之查詢最近交易資料、郵局儲金簿存單質借存
    單收款掛失補副申請書、中華郵政股有限公司金融卡申請書
    、內政部警政署反詐騙案件記錄表、桃園縣政府警察局大園
    分局受理刑事案件報案三聯單、中華郵政公司臺中郵局95年
    11月6 日中管字第0952105423號函所附被告開戶資料各1 份
    在卷可稽。且被告對於被害人丙○○受恐嚇匯款5 萬元至其
    所使用上開帳戶之情，亦不爭執，足見被害人受恐嚇集團成
    員之恫嚇而匯款至被告之上述帳戶之事實，應堪認定。
  (二)被告雖於偵查中提出蘋果日報95年8 月19日所報載警方於同
    年月17日，前往臺中市○區○○街「冠泰」人力仲介公司，
    破獲以人力仲介公司為幌子，實則係以治裝費為名義，要求
    被害人花1 萬多元購買西裝，申辦手機、信用貸款及信用卡
    之詐財集團，並逮捕14名嫌犯之報導，以資證明其未有上述
    幫助恐嚇取財之犯行云云。惟查，經本院向查獲上述詐欺等
    案件之臺中縣警察局和平局函詢有無查獲名為「陳亞力」之
    人結果：本分局於95年9 月6 日和警偵字第0950022852號刑
    案件移送書移送犯嫌甲○○等人，其中並無犯嫌「陳亞力」
    之人，有該局96年4 月17日中縣警和警偵字第0960021096號
    函及上述刑案移送書各1 份在卷（見本院審理卷第39頁至第
    62頁、第97頁）可稽；另本院調閱甲○○等人於所涉詐欺等
    案件（本院另案審理95年度訴字第3754號）卷宗及自法務單
    一窗口刑事資訊中刊印含甲○○在內所有該案被告之照片，
    供被告當庭辨識結果，被告自承均無陳亞力之人（見本院審
    理卷第129 頁、第146 頁），顯見被告所稱遭「陳亞力」詐
    騙而交出郵局存摺等物云云，是否有「陳亞力」之人，已令
    人存疑。退一步而言，縱令被告所言為真實，但依被告所自
    承：伊曾提供身分證、勞保卡等資料予「陳亞力」辦理整合
    債務，而由證人乙○○影印等語以觀，依常理而言，警方查
    扣之證物中應會有被告所有之身分證、勞保卡等影本等證物
    存在，警方理應通知包含被告在內之所有被害人到警局製作
    警詢筆錄，然依本院95年度訴字第3754號刑事判決書所記載
    之內容，僅有被害人陳鎮鴻等129 人受詐騙，但並無被告受
    騙之事實，有該判決書附卷可參，足見被告所辯稱已將存摺
    、提款卡及密碼交予「陳亞力」辦理貸款云云，應屬卸責之
    詞，並無可信。
  (三)證人即本院95年度訴字第3754號被告甲○○等人所犯詐欺案
    件之共同被告乙○○於本院審理證述：伊在冠泰企業社擔任
    櫃台小姐工作，每個來應徵的人都會請他先填寫履歷表，當
    時應徵的人很多，有沒有拿給丁○○填寫伊沒有印象，因公
    司有兩個櫃台在辦理，大部分的時間伊都在接電話，伊沒有
    印象看見丁○○，應該沒有幫丁○○影印過東西。公司沒有
    收應徵者的存摺等資料。伊在公司上班期間，並沒有看到或
    聽到應徵者拿出自己的存摺及提款等資料給公司。如果丁○○曾經前往公司應徵的話，公司會留下履歷表，除非他不做
    才會撕掉。因為沒有照片，伊不能確定有無一個叫「陳亞力
    」協理的人，伊只認識一個協理叫甲○○，但他並不是「陳
    亞力」等語（見本院審理卷第142 頁至第146 頁）甚詳，可
    證被告所言：乙○○曾幫伊影印身分證、勞保卡，陳亞力曾
    經交代乙○○通知伊需要繳交什麼東西給他等辯詞，自屬無
    據，難以採信。
  (四)被告雖辯稱：伊將存摺、提款卡及密碼交予「陳亞力」辦理
    貸款云云。惟稍有社會歷練、經驗之人，均知提款卡應與其
    存摺、密碼分別保存，或者將密碼牢記心中，而不在任何物
    體上載明密碼或告知他人，以免徒增帳戶內之款項遭人持提
    款卡盜領，或使意圖不軌之人作為詐欺、恐嚇取財匯款之帳
    戶使用，且為辦理貸款亦不需要將密碼告知他人，以防止外
    人得輕易提領帳戶之款項，被告正值青壯之年，已有相當社
    會歷練，衡情對此應無不知之理！是以，本件被告貿然將存
    摺、提款卡及密碼一同交予恐嚇取財集團成員使用，足認其
    幫助犯罪之犯意，灼然甚明。況且恐嚇取財集團以他人帳戶
    供作款項出入之帳戶，衡諸常情，通常會先取得帳戶所有人
    之同意才使用，否則一旦帳戶所有人掛失，被害人匯入之款
    項即遭凍結無法提領，帳戶所有人反可輕易辦理補發存摺、
    變更印鑑、密碼，將恐嚇取得之款項提領一空，恐嚇取財集
    團自不可能冒此風險。綜上所述，被告空言否認幫助詐欺取
    財之犯行，核屬事後卸責之詞，不足採信。本案事證明確，
    被告之犯行，堪予認定。
  (五)按刑法上之故意，區分直接故意（確定故意）與間接故意（
    不確定故意），「行為人對於構成犯罪之事實，明知並有意
    使其發生者」為直接故意，「行為人對於構成犯罪之事實，
    預見其發生而其發生並不違背其本意者」為間接故意。本件
    被告對於該姓名年籍不詳之恐嚇取財集團成員取得其存摺等
    物為實施恐嚇取財之犯行應可預見，且於其帳戶被利用作為
    向人恐嚇取財之情，亦無違背其本意。被告交付上開存摺、
    提款卡及密碼等物，既非恐嚇取財罪之構成要件行為，且查
    無任何證據足資證明被告與該不詳姓名年籍成年之恐嚇取財
    集團成員間有何共同恐嚇取財之犯意聯絡，足認被告應僅係
    出於幫助犯罪之行為。本件事證明確，被告犯行，洵堪認定
    。
二、按刑法第346 條第1 項之恐嚇取財罪，與同法第339 條第1
    項之詐欺取財罪，二者之區別，在於前者係施用使人心生畏
    怖之恐嚇手段，致被害人心生畏懼，明知不應交付財物而交
    付，後者則係施用詐術手段，使人陷於錯誤，誤信為應交付
    財物而交付。惟上開之恐嚇手段，常以虛假之事實為內容，
    故有時亦不免含有詐欺之性質，倘含有詐欺性之恐嚇取財行
    為，足使人心生畏懼時，自應僅論以高度之恐嚇取財罪，殊
    無再適用詐欺取財罪之餘地（最高法院84年度臺上字第1993
    號判決意旨參照），是核被告丁○○所為，係犯刑法第30條
    第1 項、第346 條第1 項之幫助恐嚇取財罪。公訴意旨認為
    被告前揭所為，係犯刑法第30條第1 項、第339 條第1 項之
    幫助詐欺取財罪，尚有未洽，惟起訴之基本事實相同，本院
    自應予以審理，並依法變更其起訴法條。向被告租用或借用
    帳戶之真實姓名、年籍不詳之成年恐嚇集團成員與其他恐嚇
    取財集團成員間，所為前開恐嚇取財犯行，有犯意聯絡及行
    為分擔，為共同正犯，惟幫助犯係從犯，從屬正犯而成立，
    刑法上既無「共同幫助」之情，則被告所為之前揭幫助恐嚇
    取財犯行，當亦無「幫助共同」之可言（司法院廳刑一字
    第1104號函亦同此見解），附此敘明。被告幫助他人犯恐嚇
    取財罪，為從犯，本院衡其犯罪情節較正犯為輕，爰依刑法
    第30條第2 項之規定，按正犯之刑減輕之。爰審酌被告有上
    述前科，素行不良，於保護管束期間，仍不知悔改，再度提
    供其所有金融機構帳戶供他人非法使用，助長社會犯罪風氣
    ，其行為殊屬不當，使被害人丙○○所受有上開損失，迄今
    未與被害人丙○○和解，賠償其所受之損失，否認犯行，態
    度不佳等一切情狀，量處如主文所示之刑，並諭知易科罰金
    之折算標準，以示懲儆。蒞庭公訴人雖具體求處有期徒刑5
    月，惟本院於考量被告犯罪危害之程度、被害人所受之損失
    及上開情節，認對被告處以主文所示之刑罰，已足收懲儆之
    效，是檢察官具體求刑之刑度稍嫌過重，併予敘明。
據上論斷，應依刑事訴訟法第299 條第1 項前段、第300 條，刑
法第346 條第1 項、第30條第1 項前段、第2 項、第41條第1 項
前段，刑法施行法第1 條之1 第1 項、第2 項前段，判決如主文
。
中　　華　　民　　國　　96　　年　　7 　　月　　11　　日
              刑事第三庭  審判長  法  官  唐光義
                                  法  官  郭妙俐
                                  法  官  楊萬益
上開正本證明與原本無異。
如不服本判決，應於送達後10日內向本院提出上訴狀（須附繕本
），上訴於臺灣高等法院臺中分院。
                                  書記官  李國敬
中　　華　　民　　國　　96　　年　　7 　　月　　11　　日
附錄論罪科刑法條：
中華民國刑法第346條
（單純恐嚇罪）
意圖為自己或第三人不法之所有，以恐嚇使人將本人或第三人之
物交付者，處6 月以上5 年以下有期徒刑，得併科1 千元以下罰
金。
以前項方法得財產上不法之利益，或使第三人得之者，亦同。
前二項之未遂犯罰之。
